臺灣臺北地方法院民事判決
109年度訴字第6630號
原      告  王安仁  

            王安宜  
共      同
訴訟代理人  許恒輔律師
被      告  王安琪  

訴訟代理人  蔡惠子律師
            王詠心律師
            莊立群律師
上列當事人間請求遷讓房屋等事件，本院於民國110年11月8日言
詞辯論終結，判決如下：
    主  文
一、被告應將門牌號碼臺北市○○區○○○路○段○○○巷○弄號四樓房屋
    騰空返還予原告。
二、被告應自民國一○九年四月一日起至騰空返還前項所示房屋
    之日止，按月分別給付原告各新臺幣壹萬玖仟柒佰貳拾捌元
    。
三、訴訟費用由被告負擔。
四、本判決第一項部分，於原告以新臺幣參拾壹萬貳仟元為被告
    供擔保後，得假執行。但被告如以新臺幣玖拾參萬伍仟肆佰
    伍拾玖元為原告預供擔保，得免為假執行。
五、本判決第二項部分，於原告分別以新臺幣壹拾伍萬陸仟元為
    被告供擔保後，得假執行。但被告如分別以新臺幣肆拾陸萬
    柒仟柒佰參拾元為原告預供擔保，得免為假執行。
    事實及理由
壹、程序方面：
    按訴狀送達後，原告不得將原訴變更或追加他訴，但被告同
    意者，不在此限，民事訴訟法第255條第1項但書第1款定有
    明文。查原告起訴聲明原為：㈠被告應將門牌號碼臺北市○○
    區○○○路0段00巷0弄0號4樓房屋（下稱系爭房屋）騰空返還
    予原告。㈡被告應自民國109年4月1日起，按月分別給付原告
    新臺幣（下同）2萬元，直至將系爭房屋騰空返還予原告之
    日止。㈢願供擔保，請准宣告假執行（見本院北補卷第9至11
    頁）；嗣於110年9月14日當庭變更聲明第2項為：被告應自1
    09年4月1日起至騰空返還系爭房屋之日止，按月分別給付原
    告各1萬9,728元（見本院卷一第445頁），而被告同意以變
    更後之聲明為審理之對象（見本院卷一第446頁），揆諸前
    揭規定，應予准許。　
貳、實體方面：
一、原告主張：原告為系爭房屋之所有權人（應有部分各2分之1
    ），被告為原告之妹妹，於105年間，因系爭房屋周遭生活
    機能方便，且對被告工作地點較為便利，央求原告將系爭房
    屋暫時借予被告及其家人居住，原告基於手足情誼應允之，
    兩造成立使用借貸契約（下稱系爭使用借貸契約），然自10
    8年底起，被告不知何故，經常尋釁原告，為避免兩造關係
    持續惡化，原告乃於109年3月3日寄發台北老松郵局存證號
    碼000067號存證信函，依民法第470條第2項規定，為終止系
    爭使用借貸契約並請求被告於函到後15日內返還系爭房屋之
    意思表示，經被告收受。退步言之，原告2家人與兩造母親
    即訴外人謝淑貞共同居住在系爭房屋之隔壁即臺北市○○區○○
    ○路0段00巷0弄0號4樓房屋（下稱隔壁房屋）內，然因子女
    長大，且有聘請看護照顧母親之必要，而略顯擁擠，原告王
    安宜決定與子女搬回系爭房屋，此為當初成立系爭使用借貸
    契約所無法預知之情事，原告自得依民法第472條第2款規定
    ，終止系爭使用借貸契約。又系爭使用借貸契約既經原告合
    法終止，被告卻仍無權占有系爭房屋迄未歸還，且無法律上
    原因受有相當於租金之利益，致原告受有損害，被告自應騰
    空返還系爭房屋予原告，並自109年4月1日起至騰空返還系
    爭房屋之日止，按月分別給付原告相當於租金之不當得利。
    為此，爰依民法第470條第2項、第767條第1項規定，擇一請
    求被告騰空返還系爭房屋，並依民法第179條規定，請求被
    告自109年4月1日起至騰空返還系爭房屋之日止，按月分別
    給付原告各1萬9,728元。並聲明：㈠如主文第1、2項所示。㈡
    願供擔保，請准宣告假執行。
二、被告則以：系爭房屋係謝淑貞所購買，並借名登記於原告名
    下，其等成立借名登記契約，於103年間，謝淑貞邀請被告
    及其家人居住於系爭房屋，如此可與居住在隔壁房屋之謝淑
    貞及原告就近扶持照顧，原告既非系爭房屋之實際所有權人
    ，自無權請求被告返還系爭房屋。退步言之，縱認系爭房屋
    為原告所有，被告於105年間應謝淑貞邀請入住系爭房屋，
    且未定使用期限，原告亦未反對而視為默視同意，而被告借
    貸之目的是作為持續居住之場所、與謝淑貞相處及工作需要
    ，然此使用目的尚未完成，原告自不得請求被告返還系爭房
    屋。再退步言，原告王安仁及謝淑貞共同居住在隔壁房屋，
    原告王安宜及看護居住加蓋之頂樓，而原告2家人及謝淑貞
    同住近20年，並無不適之處，另原告名下尚有其他不動產，
    故於系爭使用借貸契約成立之際，原告即已預見前開情事，
    並無因不可預知之情事，而需自己使用借用物，其等依民法
    第472條第1款規定終止系爭使用借貸契約，並無理由。甚且
    ，原告共同居住在隔壁房屋並無不適，其等請求返還系爭房
    屋之利益甚微，反觀被告花費鉅額款項裝潢，且名下並無其
    他不動產可以居住，搬離後更無法就近探望謝淑貞，原告提
    起本件訴訟顯有權利濫用之情事。縱被告應給付相當於租金
    之不當得利，系爭房屋因被告裝潢後較一般正常屋況增加價
    值每月租金為6,987元，扣除後應以3萬2,469元計算租金。
    再者，被告花費301萬787元裝潢費用，自得請求原告返還可
    再使用10年之裝潢費用200萬元，並以此為抵銷抗辯等語置
    辯。並聲明：㈠原告之訴及假執行之聲請均駁回。㈡若受不利
    判決，願供擔保，請准免於假執行之宣告。
三、兩造不爭執事項：（見本院卷二第41至42頁）
  ㈠原告為被告之兄姐，原告與謝淑貞同住在隔壁房屋。
  ㈡系爭房屋於101年9月28日（登記日期）起登記在原告名下，
    應有部分各為2分之1。   
  ㈢被告一家人自105年間某月起入住系爭房屋迄今。
  ㈣原告名下除了系爭房屋外，現尚有①門牌號碼臺北市○○區○○○
    路0段00巷0號地下1樓停車位；②門牌號碼臺北市○○區○○○路0
    段00巷0弄0號4樓房屋；③門牌號碼臺北市○○區○○○路0段00巷
    0弄0號公共設施；原告王安宜名下現尚有門牌號碼新北市○○
    區○○路000號2樓房屋。
　㈤被告名下於109年6月間尚有門牌號碼臺北市○○區○○○路000號1
    5樓建物。
  ㈥原告曾寄發臺北老松郵局存證號碼000067號存證信函予被告
    ，經被告收受。
四、得心證之理由：
  ㈠原告是否為系爭房屋之所有權人？
  ⒈所謂借名登記，乃當事人約定一方將自己之財產以他方名義
    登記，而仍由自己使用、收益、處分，他方允就該財產為出
    名登記之契約。而不動產登記名義人通常即為所有人，乃社
    會之通念，是在訴訟上主張不動產登記名義人非實際所有人
    而屬借名登記者，應就所稱實際所有人與出名人於何時、何
    地、以何方式為借名之要約、承諾，及意思表示之合致等攸
    關借名登記契約成立要件之事實，負舉證之責，且應證明至
    使法院確信其主張之借名登記契約存在之程度，始得謂已盡
    其責任。經查，原告為系爭房屋之登記所有權人，被告現仍
    占有使用系爭房屋等情，為兩造所不爭執（見不爭執事項㈡
    、㈢）。被告辯稱原告與謝淑貞就系爭房屋成立借名登記關
    係，其經真正所有權人即謝淑貞同意居住在系爭房屋，非無
    權占有等語，為原告所否認，則被告自應就原告與謝淑貞間
    就借名登記之要約、承諾達成意思表示合致，負舉證責任。
  ⒉原告主張其於101年間購買系爭房屋，第1至3期款均由其等以
    匯款或支票支付，第4期尾款由其等辦理貸款支付等情，業
    經提出不動產買賣契約書、支票、存款憑證、借據暨約定書
    為憑（見本院卷一第211至230頁），並有兆豐國際商業銀行
    股份有限公司110年10月15日兆銀總集中字第1100056142號
    函及檢附之客戶基本資料表、中國信託商業銀行股份有限公
    司110年10月14日中信銀字第110224839269562號函及檢附之
    借據暨約定書、約定書、同意書、放款帳戶還款交易明細為
    據（見本院卷一第465至467頁、第473頁、第477至507頁）
    ，則能否認系爭房屋為謝淑貞借名登記在原告名下，已有疑
    義。
  ⒊被告雖辯稱系爭房屋實際是謝淑貞購買，並借名登記在原告
    名下等語，固以證人即兩造之舅舅謝峰淵於本院言詞辯論時
    證稱：大概5、6年前聊天的時候，我姊姊謝淑貞有說到他買
    下隔壁的房子，那時候謝淑貞沒有講到登記在誰名下；謝淑
    貞叫被告搬回來住等語（見本院卷一第403頁），然證人謝
    峰淵之證詞僅係轉述其聽聞謝淑貞所述之內容，至於就何時
    、何地、與何人、以何方式、有無為借名之要約、承諾、意
    思表示是否合致等攸關借名登記契約成立要件之事實，均未
    見證人謝峰淵為見聞，自難以其證詞為有利於被告之認定。
  ⒋被告又辯稱原告並無經濟能力購買系爭房屋等語，同以證人
    謝峰淵於本院言詞辯論時證述：以時空背景來講，原告並沒
    有經濟能力等語（見本院卷一第405頁），然系爭房屋之價
    款係由原告以上開方式支付，業如上述，縱然該等金錢之來
    源有部分係由謝淑貞或謝淑貞委請被告代為轉帳予原告，然
    謝淑貞究竟資助若干用以支付系爭房屋款項，卷內並無證據
    可供參酌，遑論父母資助子女繳納房款非必以房地實質所有
    權人自居，單純資助子女亦非罕見，無從執此遽認謝淑貞與
    原告間就系爭房屋成立借名登記關係。
  ⒌綜合上情，被告前開所提之證據及證人之證詞，無從認定原
    告與謝淑貞間就借名登記之要約、承諾達成意思表示合致，
    被告辯稱原告與謝淑貞間就系爭房屋存在借名登記關係，不
    足採信，則原告為系爭房屋之所有權人，當可認定。
  ㈡原告依民法第767條、第470條第2項規定請求被告遷讓返還系
    爭房屋，是否准許？
  ⒈按借貸未定期限，亦不能依借貸之目的而定其期限者，貸與
    人無庸終止契約，即得依民法第470條第2項規定，隨時請求
    返還借用物（最高法院89年度台上字第193號判決要旨參照
    ）。即貸與人依民法第470條第2項規定有任意返還請求權，
    於貸與人為返還之請求時，使用借貸關係即歸於消滅。又按
    所有人對於無權占有或侵奪其所有物者，得請求返還之，民
    法第767條第1項前段規定甚明。
  ⒉經查，原告主張其已於109年3月3日寄發存證信函，依民法第
    470條第2項規定終止系爭使用借貸契約，並催告被告及其家
    人於15日內搬遷並返還系爭房屋，復經被告收受等情，有存
    證信函為證（見本院北補卷第27至29頁），且為兩造所不爭
    執（見不爭執事項㈥），而被告不爭執兩造間之使用借貸關
    係並未約定期限，其僅空言使用目的尚未完成，然未舉證本
    件得依借貸之目的而定其期限，則兩造間之使用借貸關係既
    未約定期限，依其情形，亦不能依借貸之目的而定其期限，
    是依民法第470條第2項規定，原告自得隨時請求被告返還系
    爭房屋，原告既以前開存證信函為終止使用借貸關係之意思
    表示，揆諸上開說明，兩造間之使用借貸關係即告消滅，被
    告即無繼續占有使用系爭房屋之正當權源，自屬無權占有，
    卻迄未搬遷，則原告依民法第767條第1項前段規定，請求被
    告遷讓返還系爭房屋，自應准許。又系爭使用借貸契約前經
    原告依民法第470條第2項規定終止，本院即不再審究有無民
    法第472條第1款規定之適用，併此敘明。
  ⒊又按權利之行使，不得違反公共利益或以損害他人為主要目
    的，為民法第148條第1項所明定。而權利之行使，是否以損
    害他人為主要目的，應就權利人因權利行使所能取得之利益
    ，與他人及國家社會因其權利行使所受之損失，比較衡量以
    定之。本件原告前以民法第470條第2項規定，向被告為終止
    使用借貸契約之意思表示，是系爭使用借貸契約業經終止，
    被告已無合法占用系爭房屋之權源，而原告依民法第470條
    第2項規定終止使用借貸契約為其基於所有權人權利之行使
    ，尚非以損害被告權益為目的，難謂權利濫用。是被告辯稱
    原告終止系爭使用借貸契約屬權利濫用等語，並非可採。
  ㈢原告得否依民法第179條規定，請求被告分別給付原告相當於
    租金之不當得利？
  ⒈按無法律上之原因而受利益，致他人受損害者，應返還其利
    益，民法第179條前段定有明文。本件被告於原告終止前開
    使用借貸關係後，仍繼續無權占有使用系爭房屋未還，按社
    會通常之觀念，將使原告受有因無法使用系爭房屋所生相當
    於租金之損害（最高法院61年度台上字第1695號判決意旨參
    照），應屬無法律上原因而受有使用該房地之利益，並使原
    告受有損害，依民法第179條前段之規定，原告自得請求被
    告給付相當於租金之不當得利。
  ⒉本件經本院送請宏大不動產估價師聯合事務所鑑定系爭房屋
    之租金，依不動產估價報告書評估，系爭房屋位在臺北市松
    山區民生社區內之中央社區，整體公共設施完整，生活機能
    良好，區域內設有郵局、銀行、游泳池、網球場、棒球場、
    停車場等公共設施，又系爭房屋位在民生東路4段97巷6弄旁
    ，為公寓之頂樓，現況屋頂並無加蓋情形，目前作為住家使
    用，建物面積為41.1坪，以區域環境而言，面積適宜性尚可
    ，現況室內規劃2房、2廳、2.5衛、1廚房及1間小型臥室，
    空間規劃合理性稍差，再者，其中1間浴廁功能不完整，現
    場共有7處漏水，惟尚屬輕微，不影響一般正常居住使用等
    因素（見不動產估價報告書第29至31頁），並比較與系爭房
    屋類似標的之租金收益情形（見不動產估價報告書第33至55
    頁），最後得出系爭房屋於空屋情況下，租金為每月3萬9,4
    56元（見不動產估價報告書第2頁、第57頁），本院審酌上
    情，認系爭房屋每月租金為3萬9,456元，尚屬合理。又兩造
    不爭執不當得利之起算日即自109年4月1日起算（見本院卷
    一第203至204頁），是原告請求被告自109年4月1日起至騰
    空返還系爭房屋之日止，按月分別給付原告各1萬9,728元（
    計算式：39,456÷2＝19,728），為有理由。
　⒊被告雖抗辯系爭房屋因被告裝潢後較一般正常屋況增加價值
    每月租金為6,987元，扣除後應以3萬2,469元計算租金等語
    ，然上開估價報告書既已考量系爭房屋經裝潢後價值之增加
    ，方得出裝潢前與裝潢後之每月租金評估價格（見不動產估
    價報告書第31頁、第56至57頁），是被告此部份之抗辯，並
    無理由。
  ⒋被告又抗辯其花費301萬787元裝潢費用，自得請求原告返還
    可再使用10年之裝潢費用200萬元，並以此為抵銷等語，惟
    按借用人就借用物支出有益費用，因而增加該物之價值者，
    準用民法第431條第1項之規定；承租人就租賃物支出有益費
    用，因而增加該物之價值者，如出租人知其情事而不為反對
    之表示，於租賃關係終止時，應償還其費用。但以其現存之
    增價額為限，同法第469條第2項、第431條第1項定有明文。
    查，觀諸被告提出之合約書、收據（見本院卷一第79至81頁
    ），其所載之金額與被告主張者尚有落差，而被告所提出之
    報價單、估價單（見本院卷一第255至275頁），其上所載之
    金額雖與被告主張者相符，然並無客戶之簽名用印，且業主
    名稱為「黃先生」而非被告，被告復未提出足資證明其付款
    之證據，自無從確認該等裝潢費確為被告所支出，是此部分
    亦難認被告所提抵銷抗辯為可採。
  ㈣從而，原告依民法第470條第2項、民法第767條第1項規定，
    請求被告騰空返還系爭房屋予原告，並依民法第179條規定
    ，請求被告自109年4月1日起至騰空返還系爭房屋之日止，
    按月分別給付原告各1萬9,728元，為有理由，應予准許。又
    兩造陳明願供擔保，聲請宣告假執行或免為假執行，經核無
    不合，爰酌定相當之金額准許之。
五、本件事證已臻明確，兩造其餘之攻擊或防禦方法，經本院詳
    予斟酌後，認為均不足影響判決之結果，自無逐一論駁之必
    要，併此敘明。　
六、訴訟費用負擔之依據：民事訴訟法第78條。
中　　華　　民　　國　　110 　年　　12　　月　　 8　　日
                  民事第九庭    法　官    莊仁杰
以上正本係照原本作成。
如對本判決上訴，須於判決送達後20日內向本院提出上訴狀。如
委任律師提起上訴者，應一併繳納上訴審裁判費。
中　　華　　民　　國　　110 　年　　12　　月　　 8　　日
                                書記官    徐語姍
如對本判決上訴，須於判決送達後20日內向本院提出上訴狀。如
委任律師提起上訴者，應一併繳納上訴審裁判費。